臺灣基隆地方法院民事判決　　　　　　　93年度簡上字第66號
　　上　訴　人　己○○○
　　　　　　　　乙○○
　　兼　上一人
　　訴訟代理人　甲○○原名劉.
　　被　上訴人　思立國際股份有限公司
　　法定代理人　丙○○
　　訴訟代理人　丁○○
上列當事人間請求返還溢領獎金事件，上訴人對於中華民國93年
7 月13日本院基隆簡易庭92年度基簡字第824 號第一審判決提起
上訴，本院第二審合議庭於94年3 月28日言詞辯論終結，並判決
如下：
    主      文
原判決關於命上訴人己○○○給付原告新臺幣柒萬壹仟柒佰柒拾
玖元，及自民國九十三年一月七日起至清償日止，按週年百分之
五計算之利息，暨該訴訟費用部分廢棄。
上開廢棄部分，被上訴人在第一審之訴駁回。
其餘上訴駁回。
除確定部分外，第一、二審訴訟費用由上訴人乙○○負擔百分之
二十五、上訴人甲○○負擔百分之二十六，餘由被上訴人負擔。
    事實及理由
一、被上訴人於原審起訴主張：
  (一)緣被上訴人乃多層次傳銷公司；上訴人則係加入被上訴人多
    層次傳銷計畫及組織之參加人。茲依被上訴人制定之多層次
    傳銷獎金制度暨營業規章之相關規定，參加人或其下線倘有
    向被上訴人辦理出貨者，被上訴人固應按其出貨比例核發傳
    銷獎金與各該參加人；惟參加人或其下線嗣倘向被上訴人辦
    理退貨，則各該參加人亦應按比例將溢領獎金返還被上訴人
    。此觀之公平交易委員會公研釋字第6 號解釋「參加人退貨
    時所扣除之獎金或報酬，應僅限扣除退貨當事人所獲得之部
    分，至於其餘各相關之參加人因該筆進貨所已獲取之獎金或
    報酬，則應分別向各該相關參加人追回，而不得全數由當事
    人所退商品之價金中扣除」即明。
  (二)茲本件上訴人之下線向被上訴人辦理出貨以後，被上訴人業
    已按規定核發傳銷獎金與各該上訴人；乃上訴人甲○○（原
    名劉孝琮）之下線即訴外人邱春美、陳秀花嗣竟分別於民國
    89年3 月13日、89年6 月21日；上訴人乙○○之下線即訴外
    人莊朝煌、潘貴枝、陳麗琴、葉東明嗣竟分別於89年4 月16
    日、89年3 月23日、89年3 月16日、89年5 月4 日；上訴人
    己○○○之下線即訴外人吳佳穎、梅天穎、鄭品君嗣竟分別
    於89年3 月28日、89年3 月13日、89年7 月18日，與被上訴
    人終止傳銷契約並向被上訴人辦訖退貨，職故，上訴人自應
    按比例將溢領獎金返還與被上訴人。乃上訴人迄未如數返還
    ，是被上訴人依民法第179 條不當得利之規定提起本件訴訟
    ，即無不當；原審據以為被上訴人勝訴之判決，亦無違誤。
    並於本院聲明：
  (1)上訴駁回。
  (2)第二審訴訟費用由上訴人負擔。
二、上訴人甲○○（原名劉孝琮）之抗辯：
  (1)依原審判決書之記載，上訴人之下線即訴外人邱春美、陳秀
    花向被上訴人出貨之時（88年12月份），上訴人尚未加入被
    上訴人之傳銷計畫及組織（原審判決書記載上訴人參加本件
    多層次傳銷之時間係89年1 月28日），是上訴人因下線即訴
    外人邱春美、陳秀花向被上訴人辦理出貨而受領之金錢，自
    非被上訴人所指之傳銷獎金，而僅係「被上訴人為感謝上訴
    人促成其與訴外人邱春美、陳秀花間之交易而給付之酬庸（
    介紹費）」。職故，訴外人邱春美、陳秀花嗣雖向被上訴人
    辦訖退貨，然被上訴人並無從請求上訴人返還所謂之溢領獎
    金。
  (2)消費者保護法就商品買賣之退貨，設有一定期限之規範；乃
    被上訴人之退貨申請書第4 條竟係規定「經銷商於解約權期
    間經過後，得『隨時』以書面終止契約，退出思力公司（被
    上訴人）計劃或組織」，而明顯悖反消費者保護法之上開強
    制規範，是以，被上訴人所謂「得隨時以書面終止契約暨辦
    理退貨」之相關規定，自然無效。況且，被上訴人所謂「得
    隨時以書面終止契約暨辦理退貨」之相關規定，並未同時載
    明於經銷商申請契約書中，則被上訴人刻意對上訴人隱暪終
    止傳銷契約暨辦理退貨等規定之詐欺心態，已屬照然若揭。
  (3)訴外人邱春美、陳秀花向被上訴人辦理退貨之時，上訴人固
    已退出被上訴人之傳銷計畫及組織，惟被上訴人並非不得藉
    助上訴人之相關資料而與上訴人取得聯繫；乃被上訴人竟不
    知會上訴人，並片面同意上訴人下線之退貨請求，則被上訴
    人自無由再向上訴人請求返還溢領獎金。
  (4)茲原審未察上情，逕依被上訴人之主張而為上訴人敗訴之判
    決，上訴人自難甘服；爰提起本件上訴，並於本院聲明：
  廢棄原判決。
  駁回被上訴人於原審之訴。
三、上訴人乙○○之抗辯：
  (1)被上訴人之經銷商退貨申請書第4 條固係規定：「經銷商於
    解約權期間經過後，得『隨時』以書面終止契約，退出思力
    公司（被上訴人）計劃或組織」，並於第5 條規定：「經銷
    商依前款規定終止契約後30日內，思力公司以原購價格90%
    買回經銷商所持有之商品... 」。惟上開退貨申請書第1 條
    亦同時明定：「經銷商得自訂約日起14日內以書面通知多層
    次傳銷事業（亦係指被上訴人）解除契約」，復於第2 條規
    定：「思力公司應於契約解除生效後30日內，接受經銷商退
    貨之申請... 」。準此以觀，經銷商究應於締約之日起14日
    內解除契約暨辦理退貨？抑係得隨時為終止契約之意思表示
    暨請求退貨？如此矛盾之規定，已在在令人無所適從；再參
    之商品交易之退貨期限倘處於「隨時」可得請求之狀況，勢
    必導致市場產銷失調之後果，自應認為所謂「得隨時以書面
    終止契約暨辦理退貨」之相關規定，顯然違反公序良俗，而
    不生效力。
  (2)其次，參加人之下線倘向被上訴人辦理退貨者，其退貨申請
    書須先經上線參加人之認可，再轉公司業務部呈總經理核可
    ；乃上訴人之下線即訴外人莊朝煌、潘貴枝、陳麗琴、葉東
    明之退貨申請書上，或查無上線參加人即上訴人之認證，或
    查無被上訴人公司營業部之認證。則訴外人莊朝煌、潘貴枝
    、陳麗琴、葉東明之退貨申請書已因欠缺成立要件，而不能
    生效。乃被上訴人不察，即貿然應允渠等之退貨要求，則被
    上訴人理應自行承擔其不當退貨所造成之損失。
  (3)茲原審未察上情，即依被上訴人之主張而為上訴人敗訴之判
    決，上訴人自難甘服；爰提起本件上訴，並於本院聲明：
  廢棄原判決。
  駁回被上訴人於原審之訴。
四、上訴人己○○○則抗辯略以：伊只不過是證人戊○○藉以參
    加被上訴人傳銷計畫及組織之人頭而已；又伊雖為名義上之
    參加人，然伊既不曾實際參與傳銷計畫及組織之運作，亦未
    曾為被上訴人推廣、銷售特定商品、勞務或介紹他人參加傳
    銷組織，更不曾自被上訴人受領任何傳銷獎金；本件訴外人
    吳佳穎、梅天穎、鄭品君雖均係以伊為上線名義而加入被上
    訴人之傳銷計畫及組織，然則，渠等與伊實無關聯，且被上
    訴人因訴外人吳佳穎、梅天穎、鄭品君辦理出貨而按比例核
    發之傳銷獎金，亦係直接匯入證人戊○○之郵局帳戶（帳號
    ：00000000000000）。茲伊既未曾受領傳銷獎金，即不生溢
    領與否之問題，更無所謂獎金之返還！乃原審未察，竟認被
    上訴人之主張為有理由，而為上訴人敗訴之判決，上訴人就
    此自難甘服，爰提起本件上訴等語，並聲明：
  原判決廢棄。
  駁回被上訴人於原審之訴。
五、本院得心證之理由：
  (一)被上訴人起訴主張其乃多層次傳銷公司，上訴人甲○○（原
    名劉孝琮）、乙○○及己○○○並曾分別與被上訴人締結傳
    銷契約，加入被上訴人之傳銷計畫及組織，而成為被上訴人
    之參加人；又被上訴人確曾於上訴人下線向被上訴人辦理出
    貨以後，依規定核發各筆傳銷獎金，乃上訴人甲○○之下線
    即訴外人邱春美、陳秀花竟於被上訴人核發獎金以後之89年
    3 月13日、89年6 月21日；上訴人乙○○之下線即訴外人莊
    朝煌、潘貴枝、陳麗琴、葉東明竟於被上訴人核發獎金以後
    之89年4 月16日、89年3 月23日、89年3 月16日、89年5 月
    4 日；上訴人己○○○之下線即訴外人吳佳穎、梅天穎、鄭
    品君竟於被上訴人核發獎金以後之89年3 月28日、89年3 月
    13日、89年7 月18日，分別與被上訴人終止傳銷契約並向被
    上訴人辦訖退貨；嗣經被上訴人依上開退貨比例核算，上訴
    人甲○○共計溢領獎金新臺幣（下同）38,268元、上訴人乙○○共計溢領獎金36,471元、上訴人己○○○則計溢領獎金
    71,779元等事實，為上訴人乙○○、己○○○所不爭，並經
    被上訴人提出與其主張相符之經銷商申請契約書、獎金明細
    表、經銷商退貨申請書、退貨單明細、切結書、統一發票、
    營業人銷貨退回進貨或折讓證明單、郵政國內匯款執據等件
    為證，經核屬實，是自堪信被上訴人此部分之主張為真實。
  (二)被上訴人因上訴人下線進貨而對上訴人所為之給付，無論其
    名稱如何，核均屬公平交易法第8 條第1 項所指之傳銷獎金
    （傳銷佣金或其他經濟上利益），此固不為上訴人乙○○及
    己○○○所爭；惟上訴人甲○○則認為被上訴人對其所為之
    本件給付，實乃「被上訴人為感謝其促成被上訴人與訴外人
    邱春美、陳秀花間之交易而給付之酬庸」，本院稽其語意，
    上訴人甲○○似指被上訴人對其所為之本件給付應為居間（
    仲介）之報酬。惟查：
  1.原審判決第３頁雖有「被告甲○○（上訴人）於89年1 月28
    日申請加入原告公司（被上訴人）成為經銷商」之記載，然
    此項記載只不過是在陳述被上訴人於原審起訴之主張而已，
    此觀之原審判決就此項記載所條例之標題即明，要非原審就
    上訴人甲○○與被上訴人締結傳銷契約時間之認定。職故，
    上訴人甲○○迭以原審判決之上開記載為由，而抗辯稱：原
    審既認為訴外人邱春美、陳秀花向被上訴人出貨之時（88年
    12月份），伊尚未加入被上訴人之傳銷計畫及組織，顯見被
    上訴人因此所為之給付，亦非傳銷獎金等語，顯係就原審判
    決有所誤解。合先說明。
  2.本院細稽上訴人甲○○所填具之經銷商申請書，其上固俱無
    申請日期之填載，而無從憑以為上訴人甲○○與被上訴人締
    結傳銷契約時間之認定。惟按多層次傳銷者，乃利用不同層
    級之銷售人員直接與消費者接觸，以行銷其商品或勞務之方
    法（公平交易法第8 條第1 項規定參照）。申言之，多層次
    傳銷業者，實乃負責訂定營運計劃、規章，並統籌規劃具體
    傳銷行為，以擴展傳銷組織來推廣、銷售其商品或勞務之事
    業體（公平交易法第8 條第3 項規定參照）；至多層次傳銷
    計畫及組織之參加人，則係指與多層次傳銷業者締結傳銷契
    約，藉以取得推廣、銷售特定商品或勞務及介紹他人參加傳
    銷組織之權利，並因自己之推廣、銷售或介紹行為而獲致相
    當之佣金、獎金或其他經濟利益之相對人，且凡於傳銷契約
    存續期間以內，參加人均有銷售商品或勞務及介紹他人加入
    傳銷組織之權利。準此以觀，第三人與被上訴人即多層次傳
    銷業者，倘無上開傳銷契約之締結，則其即非該傳銷計畫或
    組織之參加人，亦無從取得推廣、銷售特定商品或勞務及介
    紹他人參加傳銷計畫及組織之權利，遑論藉此行為而獲致一
    定比例之獎金或佣金！茲本件被上訴人乃公平交易法第8 條
    第3 項所稱之「多層次傳銷事業」，上訴人甲○○復係因介
    紹訴外人邱春美、陳秀花參加被上訴人之傳銷計畫及組織暨
    向被上訴人辦理出貨，而受領被上訴人按出貨比例所為之給
    付，此除不為上訴人甲○○所爭，並已據被上訴人提出88年
    12月份上訴人甲○○之獎金明細表為證；則參諸上開說明並
    據此反推，上訴人甲○○於「介紹下線參加被上訴人傳銷組
    織暨向被上訴人辦理出貨而受領被上訴人按其比例核算之金
    錢給付」以前，勢必早與被上訴人締結傳銷契約而為該傳銷
    計畫及組織之參加人；否則，上訴人甲○○無以取得推廣、
    銷售特定商品、勞務及介紹他人參加傳銷計畫及組織之權利
    ，訴外人邱春美、陳秀花亦無以因上訴人甲○○之「介紹、
    推廣、銷售」行為而參加被上訴人之傳銷組織暨向被上訴人
    辦理出貨，上訴人甲○○更不可能因訴外人邱春美、陳秀花
    向被上訴人辦理出貨而獲致被上訴人按其比例所核算之金錢
    給付。茲上訴人甲○○獲致被上訴人所為前揭給付之原因，
    既係因其以被上訴人參加人身份，對訴外人邱春美、陳秀花
    為推廣、銷售或介紹之行為，並使訴外人邱春美、陳秀花加
    入被上訴人之傳銷計畫及組織暨向被上訴人辦理出貨，則無
    論被上訴人對之所為給付名稱如何，其性質均屬公平交易法
    第8 條第1 項所指之傳銷獎金無疑。是上訴人甲○○抗辯稱
    本件給付之性質並非傳銷獎金云云，自一無可取。
  (三)按多層次傳銷之參加人，係因傳銷契約之締結，而取得推廣
    、銷售特定商品或勞務及介紹他人參加傳銷組織之權利，並
    因自己之推廣、銷售或介紹行為而獲致相當之佣金、獎金或
    其他經濟利益，已如前(二)之2.所述；此外，參加人並因自己
    介紹他人加入傳銷計畫及組織，而成為該他人（下線參加人
    ）在傳銷組織中之上線傳銷商。再者，下線參加人為參加傳
    銷組織，固應與傳銷業者締結傳銷契約；惟下線參加人倘同
    時因上線傳銷商之推廣、銷售行為，而另向傳銷業者購買特
    定商品者，則下線參加人與傳銷業者間，除存在前揭傳銷契
    約之法律關係，當另有買賣契約之法律關係存在，此固不待
    贅言；惟依公平交易法第8 條第1 項有關多層次傳銷之定義
    性規定，上線傳銷商（上線參加人）雖可因自己之推廣、銷
    售「或」介紹行為，而獲致相當之佣金、獎金或其他經濟利
    益；然依公平交易法第23條規定，該佣金、獎金或其他經濟
    上之利益之大部分比例，必須來自於參加人推廣、銷售商品
    或勞務之價格，否則，該多層次傳銷即非合法（即俗稱之「
    老鼠會」）。職此之故，合法多層次傳銷所指之「佣金、獎
    金或其他經濟上利益」，其來源組成僅有以下二種：(1)單純
    來自參加人推廣、銷售商品或勞務之價格；(2)雖同時來自於
    參加人「推廣、銷售商品或勞務之價格」及「介紹他人加入
    之酬庸」，然其獎金比例之主要部分，仍係取自於參加人「
    推廣、銷售商品或勞務之價格」。據此，已顯然可見「參加
    人因推廣、銷售商品或勞務而使傳銷業者獲得之經濟上利益
    （推廣、銷售商品或勞務之價格）」，實為「參加人獲得多
    層次傳銷業者核發獎金、佣金或其他經濟上利益」之基礎；
    換言之，下線參加人因上線傳銷商之介紹、推廣、銷售行為
    ，固可能僅與傳銷業者締結傳銷契約，亦可能同時與傳銷業
    者締結傳銷契約及買賣契約，詳如前述，惟合法多層次傳銷
    之上線傳銷商獲致公平交易法第8 條第1 項所指傳銷獎金之
    原因，必係因其對下線參加人推廣、銷售商品或勞務，使下
    線參加人與傳銷業者締結買賣契約，並使傳銷業者因此獲得
    經濟上之實質利益之故。準此，多層次傳銷之參加人獲致獎
    金、佣金或其他經濟上利益之「法律上原因」，顯非其下線
    參加人與多層次傳銷業者間有關傳銷契約之締結，而係來自
    可使多層次傳銷業者獲得實際上經濟利益之買賣契約之成立
    。
  (四)按無法律上之原因而受利益，致他人受損害者，應返還其利
    益；雖有法律上之原因，而其後已不存在者，亦同。民法第
    179 條定有明文。又受領人於受領時，知無法律上之原因或
    其後知之者，應將受領時所得之利益，或知無法律上原因時
    所現存之利益，附加利息一併償還，此復為同法第183 條所
    明定。查本件被上訴人前因上訴人下線加入傳銷計畫及組織
    暨向被上訴人出貨，而與上訴人下線分別締結傳銷契約及買
    賣契約，並按下線出貨（買賣商品）比例核發傳銷獎金與上
    線傳銷商即各該上訴人，已詳如前(一)(二)之所述；而上訴人受
    領被上訴人給付之傳銷獎金，復係有法律上之原因，亦已詳
    如(三)之所述。準此，本件自應先行探究參加人因其下線向傳
    銷業者出貨而受領業者所給付之傳銷獎金以後，倘該下線竟
    又向業者辦理退貨，則參加人受領傳銷獎金之法律上原因，
    是否其後已不存在？
  1.按參加人在傳銷契約之存續期間以內，均有前述銷售商品或
    勞務及介紹他人加入傳銷組織之權利，是傳銷契約之性質實
    乃繼續性之契約，職故，參加人於公平交易法第23-1條規定
    之解除權行使期間經過以後，仍可依公平交易法第23-2條規
    定，「隨時」為終止傳銷契約之意思表示，使該傳銷契約向
    後失其效力而退出傳銷組織。惟相對於繼續性之契約而言，
    買賣契約誠乃一時性之契約，買賣雙方既已銀貨兩訖，則除
    別有法定或約定之解除權可得行使，買賣雙方尚無由更為終
    止之意思表示。為確保參加人終止傳銷契約之權益，公平交
    易法第23-2條第2 項乃規定：參加人於終止傳銷契約以後，
    得於30日內請求傳銷事業以參加人原購價格之90% ，買回參
    加人所持有之商品。此即參加人「賣回」已向傳銷業者購入
    商品之特別規定；究其性質，乃以「傳銷契約之終止」為停
    止條件之再買賣契約；且參加人是否主張「賣回」，悉任其
    自由；惟倘參加人為「賣回」之請求者，傳銷業者即應依公
    平交易法第23-2條第2 項規定，以參加人原購價格之90% 買
    回參加人所持有之商品，而不得拒絕。茲參加人獲得多層次
    傳銷業者按比例核發獎金、佣金或其他經濟上利益之「法律
    上原因」，既係「足使多層次傳銷業者獲得實際上經濟利益
    之買賣契約」，即「參加人因推廣、銷售商品或勞務而使傳
    銷業者獲得之經濟上利益（推廣、銷售商品或勞務之價格）
    」，則多層次傳銷業者嗣因下線參加人之請求，而以原購價
    格90% 買回下線參加人所持有之商品，雖不影響原先已經有
    效成立買賣契約之法律效力，然傳銷業者於商品「賣出」以
    後，因法律保障參加人之強制規定，復於特定情形下以原價
    90% 「買回」，無論自經濟或交易之角度觀察，均等同於參
    加人並未成功推廣或銷售此部分比例之商品，傳銷業者亦無
    從獲得此部分比例之經濟上實質利益，而明顯動搖「參加人
    獲得多層次傳銷業者按此部分比例核發獎金、佣金或其他經
    濟上利益」之基礎；基此，傳銷業者間因下線請求退貨而與
    之成立之再買賣契約，雖不能影響先前已經有效成立之買賣
    契約之法律效力，然傳銷業者因「參加人推廣、銷售此部分
    比例商品而獲得之經濟上利益（推廣、銷售商品或勞務之價
    格）」，顯然已嗣後不存在；職此之故，參加人原先獲致獎
    金、佣金或其他經濟上利益之「法律上原因」，亦當然因此
    而嗣後不存在。
  2.上訴人甲○○、乙○○固共同抗辯略稱：被上訴人退貨申請
    書第1 條、第2 條規定「經銷商解除契約應自『訂約日起14
    日內』為之，並應於契約解除後30日內向被上訴人辦理退貨
    」，其第4 條、第5 條復規定「經銷商得『隨時』終止契約
    ，並應於終止契約後30日內向被上訴人辦理退貨」，是有關
    下線退貨之時間規定，已顯然矛盾；況且，下線經銷商倘得
    「隨時」終止契約並於契約終止後30日內向被上訴人辦理退
    貨，不僅上訴人之權利久懸未定，而悖反公序良俗，更違背
    消費者保護法之相關強制規定，是有關經銷商得隨時終止契
    約並退貨之規定，自應解為無效；換言之，除非自『訂約日
    起14日內』主張解除契約，並於契約解除後30日內為退貨請
    求，否則，下線參加人即不得再為終止契約並請求退貨之主
    張等語。惟查：
  (1)被上訴人退貨申請書第1 條、第2 條、第4 條及第5 條規定
    ，實乃公平交易法第23-1條第1 項、第2 項及第23-2條第1
    項、第2 項前段等規定之明文。蓋傳銷契約之性質乃繼續性
    契約，是於解除契約以外，有終止權（法定或約定）之一方
    ，本即得隨時為終止之意思表示，以使契約向後失其效力。
    此即公平交易法第23-1條規定參加人得隨時終止傳銷契約之
    所由設。蓋解除契約與終止契約雖均屬締約當事人一方形成
    權之行使，然因契約終止者，其契約效力係自終止時起向將
    來消滅，是在終止以前，契約仍屬有效，當事人已依約履行
    者，亦無回復原狀之問題；至契約解除者，因其契約效力係
    溯及而自始消滅，是倘當事人已依約履行者，則另有回復原
    狀之相關問題。準此，契約解除與契約終止乃不同之法律概
    念，其法律效果亦屬迥異；被上訴人及公平交易法因應契約
    解除與契約終止之性質差異，而為前開不同之規定，亦屬事
    理之然，尚不生上訴人抗辯所指之互為矛盾而無所適從之問
    題。是上訴人抗辯稱上開規定矛盾且違反公序良俗云云，顯
    係就契約解除及契約終止之性質有所誤會。
  (2)其次，消費者保護法第19條固就退貨時間設有7 日限制；然
    查，消費者保護法第19條所規範者，實乃郵購或訪問買賣，
    核與公平交易法所欲規範之多層次傳銷制度迥異，職故，該
    條規範於多層次傳銷本已恆無適用或類推適用之餘地。是上
    訴人抗辯稱：下線參加人得隨時終止契約並退貨之規定，違
    反消費者保護法之規定云云，亦顯係就法律之適用有所誤解
    。
  3.上訴人甲○○又以：經銷商得隨時終止契約並退貨之相關規
    定，未經載明於上訴人等申請參加本件傳銷組織之「經銷商
    申請契約書」內，顯見被上訴人有心隱暪等語置辯。然查：
  (1)承前所述，「參加人於終止傳銷契約以後，得於30日內請求
    傳銷事業以參加人原購價格之90% ，買回參加人所持有之商
    品」，實乃公平交易法第23-2條第2 項為確保參加人終止傳
    銷契約之權益所為之強制規定；縱令系爭「經銷商申請契約
    書」未經載明前揭條款，然此並不能影響下線參加人終止契
    約暨請求買回之效力，傳銷業者亦斷不能以此為由而拒絕參
    加人有關買回之請求。
  (2)按民法不當得利制度係濫殤自衡平思想，其所著重者，乃財
    產價值移動之實質正當性；是凡齊備不當得利成立要件，即
    當然發生不當得利之法定效果，就令該受領給付之人就財產
    變動之「法律上原因」「嗣後」不存在全無預見可能，又或
    者該受有損害之人就財產變動之「法律上原因」「嗣後」不
    存在乃誠可歸責，然仍無從阻止不當得利法定效果之發生。
    茲本件「經銷商申請契約書」固未載明「經銷商得隨時終止
    契約並退貨」之相關規定，此為兩造所不爭，並有各該上訴
    人填具之經銷商申請契約書在卷可佐，惟上訴人甲○○此項
    抗辯事由既無從影響「法律上原因」「嗣後」不存在之事實
    ，復與不當得利之成立要件渺不相涉，則上訴人甲○○持上
    開事由擬對抗被上訴人本件不當得利之請求，自屬無據。
  (3)更何況，本件「經銷商申請契約書」已明載「本人在簽署這
    份申請書以前『已經完全閱讀並允分了解』雅歌丹國際事業
    （嗣更名為思力公司即被上訴人）之各項業務制度、管理辦
    法及營業守則，本人『完全同意並承諾遵守』該類規定的一
    切條款，並同意視其為本契約內容之一部分，即使貴公司因
    應政府法令修改，市場結構調整而加以修正後，只要貴公司
    一經公佈正式實施，本人將完全同意遵守修改後條款之有關
    規定... 」等字句，是自應推定上訴人甲○○於締結傳銷契
    約之時，已清楚明瞭傳銷制度關於「參加人得隨時終止契約
    暨退貨」等相關規定；是其辯稱不知上情或受被上訴人欺騙
    云云，顯亦毫無可取。
  4.上訴人甲○○復抗辯指：被上訴人並未知會上訴人，即片面
    同意上訴人介紹之參加人辦理退貨等語。上訴人乙○○則抗
    辯指稱：本件所涉之退貨申請書上，或查無上線經銷商即上
    訴人之認證，或查無被上訴人公司營業部之認證，是其退貨
    欠缺要件而不生效力等語。然查，下線參加人既已對被上訴
    人為終止傳銷契約及「賣回」商品之意思表示，參諸公平交
    易法第23-2條第2 項規定及前揭(四)之1.之說明，被上訴人即
    有以原價之90% 買回下線參加人持有商品之義務；茲被上訴
    人就下線參加人之請求，既無審核或不予准許之權限，上訴
    人當亦無從審核或不予准許。換言之，下線參加人既已對被
    上訴人表示終止傳銷契約暨辦理退貨，則無論被上訴人，抑
    係上訴人，對下線參加人之請求均只能被動接受。準此以觀
    ，本件既不生上訴人甲○○抗辯所指之「片面同意」之問題
    ，亦不生上訴人乙○○抗辯所指之認證欠缺、違法退貨而不
    生效力等問題。
  (五)茲被上訴人按上訴人下線進貨比例而核發傳銷獎金之「法律
    上原因」，雖因上訴人下線嗣後辦理退貨而不存在；然按給
    付不當得利之成立，須當事人之一方因他方之給付而受有利
    益，並致該他方受損害，始克當之。詳言之，給付類型之不
    當得利，所謂之「受領給付致他人受有損害」，依傳統見解
    ，該「受益」與「受損」之間，必須具有直接因果關係；雖
    有認為給付類型之不當得利，應以「給付關係」判斷「受益
    」與「受損」，並據以決定何人（受損）得以向何人（受益
    ）主張不當得利，然無論如何，給付不當得利之請求，必係
    由「給付者」，對「給付受領者」，請求返還欠缺給付目的
    （自始或嗣後無法律上原因）而受領之利益，否則，其請求
    仍無由成立。經查：
  1.關於上訴人甲○○、乙○○之部分：
    查被上訴人既因上訴人甲○○、乙○○之下線向被上訴人辦
    理出貨，而核發各筆傳銷獎金與上訴人甲○○、乙○○，則
    上訴人甲○○、乙○○自係因被上訴人之給付而受有利益，
    且有法律上之原因；惟上訴人下線嗣既已與被上訴人終止傳
    銷契約，並向被上訴人辦訖退貨（賣回），則因上訴人甲○○、乙○○推廣、銷售商品或勞務而使被上訴人獲得之經濟
    上利益「嗣後已不存在」（法律上原因嗣後不存在），被上
    訴人並因此而受有損害，且無論以直接因果關係，抑係以給
    付關係而為觀察，上訴人甲○○、乙○○均因上開「受益（
    傳銷獎金）」而應對被上訴人之「受損」負其責任。從而，
    被上訴人依不當得利之法律關係，請求上訴人返還按其下線
    退貨比例核算之溢領獎金，自無不合，並應准許。
  2.關於上訴人己○○○之部分：
  (1)上訴人己○○○乃證人戊○○藉以參加被上訴人傳銷組織之
    人頭之事實，業據證人戊○○到庭結證（本院93年12月15日
    言詞辯論筆錄，頁3 ）明確。證人戊○○雖另聲稱：伊的下
    線都是伊自己在帶，但伊就本件涉及之己○○○下線即訴外
    人吳佳穎、梅天穎、鄭品君三人，均毫無印象等語（同上筆
    錄）。然查：被上訴人因訴外人吳佳穎、梅天穎、鄭品君
    參加組織暨向被上訴人出貨，而按其出貨比例所核發之傳銷
    獎金（佣金），均係「直接」匯入郵局之「00000000000000
    」號帳戶內，此除不為兩造所爭，並有被上訴人提出之獎金
    明細表、己○○○切結書等件在卷可證；上開郵局之「00
    000000000000」號帳戶，實乃證人戊○○個人所開立使用乙
    節，復據證人戊○○證述（同上筆錄，頁4 ）明確；參之
    證人戊○○亦不否認被上訴人按進貨比例核算並匯入上開帳
    戶內之傳銷獎金所涉及之各該組織下線，概係因其自己之介
    紹、推廣，始加入被上訴人之傳銷計畫、組織，暨向被上訴
    人辦理出貨等事實（同上筆錄），自堪信上訴人己○○○抗
    辯稱：本件傳銷實乃證人戊○○藉伊之名義參加，訴外人吳
    佳穎、梅天穎、鄭品君亦係證人戊○○之組織下線，伊更不
    曾受領被上訴人核發之傳銷獎金等語為真實。
  (2)按給付類型之不當得利，因受領給付所得之「利益」，固係
    指受領給付者之個別財產利益之增加；惟所謂個別財產利益
    之增加，除指財產利益之積極增加，當亦包括財產利益之消
    極增加（例如：債務之免除）。茲上訴人己○○○既係證人
    戊○○藉以參加傳銷組織之「人頭」，而未曾參與系爭傳銷
    組織之實際運作，被上訴人按下線出貨比例核發之獎金復未
    經上訴人己○○○，即由證人戊○○自其郵局之「00000000
    000000」號帳戶內直接受領，顯見：本件被上訴人雖有財產
    給付之行為，然本件受領上訴人之給付，致其個別財產利益
    增加者，並非上訴人己○○○，而乃實際參與被上訴人傳銷
    計畫及組織之證人戊○○！準此以觀，被上訴人雖因上開給
    付而受有同等之損害，然上訴人己○○○本人，則恆不因此
    而獲有任何財產利益之積極或消極增加。上訴人己○○○既
    未「受益（得利）」，自無「利得」可資返還，遑論進一步
    判斷「受益」與「受損」間之直接因果關係或給付關係！是
    被上訴人依不當得利之法律關係，起訴請求上訴人己○○○
    返還所受領之傳銷獎金，實屬無據。
  (3)再者，本件被上訴人固係依上訴人己○○○之指示，而將各
    該傳銷獎金（佣金）直接匯入證人戊○○在郵局之「000000
    00000000」號帳戶內，此有被上訴人提出之己○○○切結書
    在卷可稽；惟上開給付流程，實亦與三面關係之「指示給付
    」有間。按「指示給付」者，乃「指示人」對「領取人」負
    有義務，「被指示人」亦對「指示人」負有義務，「指示人
    」乃指示「被指示人」對「領取人」直接給付，以代替「指
    示人」對「領取人」義務之履行。申言之，「指示給付」所
    由發生之原因關係，在指示人與領取人之間，為「對價關係
    」，即指示人所以使領取人受給付之關係，其原因或為清償
    債務，或係對領取人為贈與；至指示人與被指示人之間，則
    為「資金關係」，即被指示人對指示人所以為給付之關係，
    其原因或為清償債務，或為貸與信用。又「指示給付」之領
    取人，固因指示人之授權，而得以自己名義向被指示人請求
    給付，惟其被指示人亦同因指示人之授權，而得為指示人之
    計算，向領取人為給付；且被指示人依指示對領取人所為給
    付之意義，除等同被指示人已對指示人為給付，並等同於指
    示人已對領取人為給付。是指示人與領取人間之「對價關係
    」倘出現瑕疵，指示人當得對領取人主張不當得利；至指示
    人與被指示人間之「資金關係」倘出現瑕疵者，被指示人雖
    得對指示人主張不當得利，然尚無由直接據以對領取人為不
    當得利之主張，此乃因被指示人與領取人間，並無給付關係
    存在之故（以上參見王澤鑑著，債法原理第二冊不當得利，
    1999年10月版，頁71-75 ）。茲本件所涉之給付，雖涉及被
    上訴人、上訴人己○○○及證人戊○○三人，然查：上訴人
    己○○○要求被上訴人將傳銷獎金匯入證人戊○○帳戶內之
    所為，並非在指示被上訴人直接對證人戊○○為給付，被上
    訴人亦無「其係在對上訴人己○○○（指示人）以外之領取
    人為給付」之認識；換言之，被上訴人既非為上訴人己○○○之計算而為給付，證人戊○○亦無從以自己名義對被上訴
    人為給付之請求。準此以觀，上訴人己○○○指定上開匯款
    帳戶之所為，已難發生等同於「指示給付」之授權效果（領
    取人，因指示人之授權，而得以自己名義向被指示人請求給
    付；被指示人因指示人之授權，而得為指示人之計算，向領
    取人為給付）。此為其一。又上訴人己○○○與證人戊○○
    之間，亦顯無「對價關係」存在。蓋上訴人己○○○指定帳
    戶使證人戊○○直接取得傳銷獎金之目的，並非係因其與證
    人戊○○間有如何的債權債務關係存在，而只不過是因為其
    乃證人戊○○之「人頭」，本身並未實際參與系爭傳銷之相
    關運作。職此之故，被上訴人依上訴人己○○○之指示將傳
    銷獎金匯入證人戊○○帳戶，亦恆難發生等同於「指示給付
    」之雙重給付效果（被指示人依指示對領取人所為給付之意
    義，除等同被指示人已對指示人為給付，並等同於指示人已
    對領取人為給付）。此為其二。由上可知，本件給付實與三
    面關係之「指示給付」迥異，被上訴人亦無從以「指示給付
    」為由，對上訴人己○○○請求返還本件所涉之不當得利。
  (4)被上訴人雖又主張：上訴人己○○○曾與被上訴人書立切結
    書乙紙，聲明匯入證人戊○○帳戶內之獎金，倘日後發生糾
    紛，則其責任概由上訴人己○○○本人承擔，是被上訴人自
    得對上訴人己○○○主張本件不當得利等語，並舉該切結書
    以資為證。然查：本院觀之上開切結書所載內容，其上固係
    記載「茲己○○○因得便提領思力貿易有限公司雅歌事業經
    銷商業積獎金，故將匯入款帳號暫以戊○○郵局0000000000
    0000之戶名為代表，今特以此書聲明之，請公司依『本示人
    所提（應係「本人所提示」之誤）』之戶名帳號匯入獎金，
    倘若日後如遇有『因獎金匯糾入問題紛（應係「因獎金匯入
    問題糾紛」）』，概由本人承擔，與公司無任何關連」等語
    。惟細稽其語意，上訴人己○○○所切結擔保者，應係：「
    被上訴人如已確實將各筆獎金匯入戊○○帳戶之內，則其依
    傳銷契約核發獎金與上訴人己○○○之義務即告完結；縱令
    該筆獎金之日後歸屬（亦即該筆獎金究應由上訴人己○○○
    取得，抑應由證人戊○○取得，乃至應由第三人取得）產生
    糾紛，上訴人己○○○亦不得再向被上訴人重為請求」而已
    ，核非在承諾擔保日後下線退貨之不當得利返還責任；更何
    況，就令上訴人己○○○書立上開切結書之目的，同時兼及
    不當得利返還範圍之擔保，然此僅為被上訴人與上訴人己○○○間之特別約定，核與本件不當得利之請求是否符合其成
    立要件乙節無涉，就不當得利成立要件之欠缺亦不生補正之
    效果。是被上訴人除非本於兩造間之合意（切結書；契約）
    另為請求（惟因本院認為此部分尚非兩造以切結書合意應由
    上訴人己○○○承擔或擔保之範圍，已如前述；是縱使被上
    訴人在本件為此項主張，本院仍認為被上訴人之請求並無理
    由，附此說明），否則，因被上訴人之本件請求自始欠缺不
    當得利之成立要件，是其法定效果亦恆難因上開合意即為發
    生。
  (5)被上訴人雖又主張公研釋字第6 號解釋，亦為其可向上訴人
    己○○○請求返還溢領獎金之依據。然查，公研釋字第6 號
    關於解除契約後獎金扣除範圍之解釋，係為保障參加人之權
    利，防止多層次傳銷業者以欺騙或故意隱暪事實之方式誤導
    參加人或以不當方法使參加人因一時衝動購買商品之弊端；
    換言之，該解釋意旨僅在闡述「多層次傳銷業者因參加人解
    除契約並請求退貨而所得向該解除契約參加人主張扣除之獎
    金，『不包括』因該參加人當初向多層次傳銷業者出貨，而
    經多傳次傳銷業者按其比貨比例而核發與該參加人上線即其
    他參加人之獎金」之旨，並非賦與多傳次傳銷業者向其他參
    加人請求返還獎金之依據。此觀之公研釋字第63號解釋之內
    容即明。況且，被上訴人起訴所主張者，既係不當得利，則
    其請求有無理由，自應視其能否齊備不當得利之成立要件而
    定；至公研釋字第63號解釋，既非法律規定之請求權依據（
    基礎），亦與不當得利之成立要件渺不相涉。是被上訴人此
    部分之主張，顯係誤將公研釋字第63號解釋與民法不當得利
    之法律規定混為一談，並對其據以向上訴人己○○○為本件
    請求之基礎有所誤解。
  (6)末查，以本件傳銷契約之締約當事人而論，被上訴人因訴外
    人吳佳穎、梅天穎、鄭品君參加組織暨向被上訴人出貨，按
    比例核發傳銷獎金（佣金）之對象，固係上訴人己○○○。
    惟上訴人己○○○實係證人戊○○藉以參加被上訴人傳銷計
    畫及組織之「人頭」，既未曾參與系爭傳銷之實際運作，傳
    銷獎金復不經上訴人己○○○，而由證人戊○○自其郵局之
    「00000000000000」號帳戶內直接受領。是就財產事實上之
    變動而論，本件給付關係實係存在於被上訴人及證人戊○○
    彼此之間；蓋被上訴人就「上訴人己○○○實為戊○○之人
    頭」乙節，雖未必有所認識，然被上訴人核發傳銷獎金所著
    重者，本非參加人即傳銷契約相對人之特定資格，而實為被
    上訴人是否確實因「其人」之「推廣、銷售商品或勞務」而
    「獲得實質之經濟上利益（即推廣、銷售商品或勞務之價格
    ）」。茲本件傳銷之實際運作及其成敗，既與上訴人己○○○毫無關聯，被上訴人復係依據證人戊○○實際運作之結果
    而核給傳銷獎金，且該傳銷獎金亦每則不經上訴人己○○○
    之手而由證人戊○○直接受領，由此足徵，被上訴人實際給
    付之對象，並非傳銷契約上之名義受領人即上訴人己○○○
    ，而實為證人戊○○。準此，被上訴人亦應以證人戊○○為
    其請求不當得利返還之對象，始能適法。乃被上訴人竟依不
    當得利之法律關係，對未因其給付而受有利得之上訴人己○○○提起本件訴訟，則本件請求，自難有所據。
  (7)綜上，被上訴人以上訴人己○○○為本件不當得利請求之對
    象而提起本件訴訟，核非適法，不能准許。至被上訴人與上
    訴人己○○○倘曾另以契約約定兩造間溢領獎金返還之責任
    歸屬（不問上訴人己○○○是否人頭，其均係契約相對人無
    誤），核亦屬被上訴人得否依契約對上訴人己○○○另行請
    求之他事，與本件不當得利能否成立乙節，迥不相牟，亦不
    容被上訴人將之混為一談（本院雖曾對被上訴人行使闡明權
    ，然被上訴人仍自陳：兩造間未曾以契約約定溢領獎金返還
    責任之歸屬，是被上訴人係依不當得利之法律關係對上訴人
    己○○○請求返還本件溢領獎金等語。詳見本院93年12月25
    日準備程序筆錄）；惟倘被上訴人堅持以不當得利之法律關
    係主張其權利，則被上訴人於本件應起訴請求之對象，亦係
    實際受領被上訴人給付而與被上訴人之損害間有直接因果關
    係或給付關係之證人戊○○，而非本件上訴人己○○○，併
    此指明。
六、從而，被上訴人本於不當得利之法律關係，請求上訴人甲○○給付38,268元、上訴人乙○○給付36,471元，及各自起訴
    狀繕本送達翌日起至清償日止之法定遲延利息，為有理由，
    應予准許；至被上訴人請求上訴人己○○○給付71,779元，
    及自起訴狀繕本送達翌日起至清償日止之法定遲延利息，則
    無理由，應予駁回。原審就上開應予駁回之部分，為被上訴
    人勝訴之判決，自有未洽；上訴人己○○○就此部分指摘原
    判決不當，求予廢棄改判，自有理由。另上開應予准許之部
    分，原審為被上訴人勝訴之判決，命上訴人甲○○、乙○○
    為給付，核無違誤；上訴人甲○○、乙○○就此部分仍執陳
    詞，指摘原判決不當，求予廢棄，為無理由，應駁回其上訴
    。
七、未件判決之基礎已臻明確，兩造其餘攻擊防禦方法，經本院
    審酌以後，認與判決結果不生影響，爰不逐一論述，併此說
    明。
八、據上論結，本件上訴為一部有理由、一部無理由，依民事訴
    訟法第436-1 條第3 項、第450 條、第449 條第1 項、第79
    條，判決如主文。
中　　華　　民　　國　　94　　年　　4 　　月　　11　　日
                  臺灣基隆地方法院民事庭
                      審判長  法  官  李木貴
                              法  官  蔡聰明
                              法  官  王慧惠
以上正本係照原本作成。
本件判決不得上訴。
中　　華　　民　　國　　94　　年　　4 　　月　　11　　日
                              書記官  周俊群
